臺灣屏東地方法院民事判決　　　　　　　 99年度訴字第517號
原　　　告　周德福
被　　　告　方正道
　　　　　　方清柏
上二人共同
訴訟代理人　王伊忱律師
　　　　　　陳景裕律師
　　　　　　鄭美玲律師
上列當事人間請求侵權行為損害賠償事件，本院於民國99年12月
23日言詞辯論終結，判決如下：
    主  文
原告之訴駁回。
訴訟費用由原告負擔。
    事  實  及  理  由
一、原告起訴主張：被告方正道、方清柏明知坐落屏東縣獅子鄉
    ○○段190 地號土地（下稱：系爭土地），業經中央主管機
    關核定公告為山坡地保育利用條例及水土保持法所規範之山
    坡地，亦明知上開山坡地之所有權人分別為中華民國（管理
    者為行政院原住民族委員會）、周慶福、周永福，地上權人
    為周曼華、周德福及周克環，且上開土地屬林業用地，未經
    上開所有權人、地上權人或管理人許可，不得在其內擅自墾
    殖、占用，竟自民國91年間起至94年間，其二人因欲種植芒
    果樹，即將坐落前開地號上如枋寮地政事務所土地複丈成果
    圖（下稱：附圖）標示Ａ、Ｂ所示，面積5233平方公尺之相
    思樹等雜木擅自砍除墾殖並占用種植芒果樹，其二人違反水
    土保持法刑事案件，經本院98年度訴字第453 號均判處有期
    徒刑8 月減為有期徒刑4 月在案。被告等所砍伐之樹木為原
    告之父周深仁、原告之兄周永福及原告三人所種植；依購買
    樹苗、整地、雇工及撫育管理至今支出超過新臺幣（下同）
    80萬元，又原告受此不法侵害，數度與被告爭執糾紛、身心
    均苦不堪言，爰依法請求賠償精神慰撫金20萬元，合計共10
    0 萬元，爰依侵權行為法律關係請求被告賠償等語，並聲明
    ：(一)被告應給付原告100 萬元。(二)訴訟費用由被告負擔。
二、被告方正道、方清柏則以：被告方正道早於60、70年間之前
    即於坐落屏東縣獅子鄉○○段第1154地號等地號土地栽種果
    樹使用，因系爭土地與被告方正道所栽種果樹土地相鄰，未
    經專業地政人員測量標繪，無從於一大片山坡地中明確辨別
    土地使用界線何在，是被告方正道並非故意越界占用。次查
    ，關於系爭土地遭占用之區域如附圖所示Ａ部分面積1914平
    方公尺，係早於70年間即已由被告方正道占有使用，當時被
    告方清柏僅係6 歲之孩童，根本不可能為原告所稱盜伐樹種
    或墾植芒果樹之行為，又關於附圖所示Ｂ部分面積3319平方
    公尺之土地，被告方清柏亦係在父親方正道墾植芒果樹之行
    為完成後，於假期返鄉之際，基於孝心幫忙父親做些除草、
    噴藥養護工作而已，尚難以此逕謂被告方清柏有為任何盜伐
    樹種或墾植芒果樹之行為。另原告主張受有購買樹苗、整地
    、雇工及撫育管理支出80萬元之損害，僅空言主張，並未提
    出任何具體證據以實其況，其主張自不足採。況且原告係於
    96年間始登記為系爭土地應有部分8 分之1 之地上權人，然
    被告方正道早已分別於70年間及94年間即於系爭土地之附所
    示Ａ、Ｂ部分完成墾植芒果樹之行為，此均係在原告登記為
    系爭土地地上權人之前，則原告又如何因此而受有損害？另
    原告請求被告賠償慰撫金20萬元云云，於法不合。按民法第
    18條第2 項規定人格權受侵害時，以法律有特別規定者為限
    ，始得請求慰撫金。次按民法第19 5條第1 項規定不法侵害
    他人之身體、健康、名譽、自由、信用、隱私、貞操或其他
    人格法益而情節重大者，得請求非財產之損害。再按最高法
    院83年度台上字第2097號著有判決要旨：「慰藉金之賠償，
    以人格權遭遇侵害，使精神上受痛苦為必要，且法均有明文
    規定。本件依上訴人所訴，被上訴人僅拆毀上訴人之房屋，
    使其發生財產上之損害而已，對其身體、生命、自由等人格
    權並未有何加害行為，縱因此使上訴人苦惱，亦不生賠償慰
    藉金之問題。上訴人竟依民法第195 條規定，請求被上訴人
    賠償慰20萬元，即屬於法無據，不應准許。」足資參照。是
    以，本被告並未對原告之身體、生命、自由等人格權為任何
    加害行為，原告主張因本件與與被告爭執糾紛，身心苦不堪
    言，而請求被告賠償慰撫金20萬元云云，顯無理由。退一步
    言，縱認原告具侵權行為損害賠償請求權，該請求權業亦罹
    於時效而消滅。按民法第197 條第1 項前段規定：「因侵權
    行為所生之損害賠償請求權，自請求權人知有損害及賠償義
    務人時起，2 年間不行使而消滅。」查原告前曾於本院98年
    度訴字第453 號刑事案件證稱伊於「90年間」看到被告2 人
    在系爭土地上種植芒果，並於同年間多次前往勸止，共勸止
    2 、3 次，則依原告所言，伊既早已於90年間即知悉本件栽
    植芒果樹之行為，而原告嗣係於96年2 月1 日登記為系爭土
    地之地上權人，且原告在96年11月9 日已經報警，至遲應自
    96年2 月1 日起算之2 年內請求損害賠償始可，然原告竟遲
    至99年8 月10日方提起本件訴訟請求，顯已逾2 年之消滅時
    效等語置辯，並聲明：(一)原告之訴駁回。(二)訴訟費用由原告
    負擔。
三、經查：
  (一)被告方正道，就原告主張自91年間起至94年間，因欲種植芒
    果樹，即將系爭土地如附圖Ａ、Ｂ 所示部分，面積5233平方
    公尺之相思樹等雜木擅自墾殖、占用，並種植芒果樹乙節，
    業據被告方正道於本院98年訴字第453 號被告二人被訴違反
    水土保持法案件（下稱：刑事案件）審理時自承在卷。
  (二)原告於上開刑事案件中證述，伊親眼看到被告2 人（即被告
    方正道、方清柏）於90年間在系爭土地上種植芒果，其中方
    清柏更對伊表示該土地並非伊所有；伊於同年間多次前往勸
    止，共勸止2 、3 次，而於伊勸止時，被告2 人均在場等語
    明確（見98年訴字第453 號卷【下稱第453 號卷】第111 頁
    背面參照）；參諸證人周慶福於上開刑事案件中證稱其於5
    、6 年前2 次前往系爭土地時（其間間隔約7 、8 個月），
    有發現增加一些小棵的芒果樹等情（見第453 號卷第113 頁
    至同頁背面參照），足認於該期間內被告仍持續進行墾殖行
    為；而又衡諸以上開2 人均陳稱當時前往勸阻時，均親見被
    告2 人在場且被告方清柏有從事養護芒果樹之工作等情，且
    互核大致相符，堪認被告方清柏於系爭土地墾殖過程中，確
    有參與其父被告方正道之墾殖過程無誤。
  (三)證人周深仁於上開刑事案件警詢中陳述：「當時有看見兩個
    平地人在該處翻土及種芒果樹。是否為方清柏我不清楚。」
    等語（見第453 號卷第123 頁參照），衡諸證人周深仁年紀
    已86歲，亦非該地之使用權人，復與被告2 人夙無怨係，衡
    情並無刻意誣陷被告方清柏之必要，且若其有意構陷被告方
    清柏，自當明白證述其所見之人即為被告方清柏，故本院認
    其所證應屬可信，其證詞堪為原告上開陳述之佐證。
  (四)至被告方清柏雖辯稱當時均在外工作，於假期返鄉之際，基
    於孝心幫忙父親做些除草、噴藥養護工作而已云云，然證人
    即被告方清柏從事水電工作時之同僚張中原於上開刑事案件
    中證稱：「我們的工作時間不定，有時休息兩、三天，有時
    休息兩個禮拜，最多休息一個月．．之前90至93年間在高雄
    時差不多一年中有半年左右一起工作，另外半年沒有一起工
    作，但會互相聯絡，可是不一定會知道他在做什麼，因為只
    有電話聯絡。．．我們節日本來就會回家，但其他時間，他
    有沒有回到屏東老家，我就不知道。我沒有跟被告方清柏一
    起工作的時候，被告方清柏回家的時間，時間會多長，做什
    麼事情，我不是很清楚。」等語（見第453 卷第127 頁至同
    頁背面參照）；衡諸證人張中原係被告方清柏之友人，又係
    被告方清柏於刑事案件中所聲請傳喚之證人，當無刻意為對
    被告方清柏不利之證述，是以上開述及於本案發生期間，並
    未始終與被告方清柏共同從事水電工作，且其間並未在一起
    工作之時間最長甚至可達半年等情，堪信屬實。故就被告方
    清柏於上開時間內是否無暇回家協助被告方正道墾殖乙情，
    尚無從據證人張中原之證述而為對被告方清柏有利之認定，
    故被告方清柏所辯尚無足採。
  (五)此外，並有系爭土地之土地登記第二類謄本、屏東縣政府97
    年3 月3 日屏府水保字第0970033177號函、屏東縣政府97年
    3 月12日屏府原產字第0970051856號函及其附件、屏東縣枋
    寮地政事務所99年2 月5 日屏枋地二字第0990000822號函及
    其附件即如圖等，在上開刑事案件卷可佐。準此，原告主張
    自91年間起至94年間，被告方正道、方清柏因欲種植芒果樹
    ，即將系爭土地如附圖Ａ、Ｂ所示部分，面積5233平方公尺
    之相思樹等雜木擅自砍伐墾殖並占用種植芒果樹乙節，應可
    信為實在。
四、次查，就原告主張被告方正道、方清柏所砍伐如附圖Ａ、Ｂ
    所示土地上之相思樹等雜木為原告之父周深仁、原告之兄周
    永福及原告三人所種植乙節，固據原告提出本院卷存第43至
    第46頁之獅子鄉楓林村山地保留地使用清冊、原住民族委員
    會土地管理系統查詢資料為證，然上開獅子鄉楓林村山地保
    留地使用清冊並無原告姓名在列，而原住民族委員會土地管
    理系統查詢資料固有原告姓名，惟系爭土地上種植樹木之人
    ，依上開資料觀之尚有周慶福、周永福、周克環及原告四人
    ，並非僅有原告一人，是原告主張所種植的範圍是否即屬如
    附圖Ａ、Ｂ所示之位置，即非無疑，然原告並未再提出其他
    證據以實其說，是原告此部分主張之事實，自難信為實在。
五、另按「因侵權行為所生之損害賠償請求權，自請求權人知有
    損害及賠償義務人時起，二年間不行使而消滅。」、「時效
    完成後，債務人得拒絕給付。」此民法第197 條第1 項前段
    第144 條第1 項分別定有明文。退步言，本件縱認原告主張
    被告二人所砍伐如附圖Ａ、Ｂ所示土地上之相思樹等雜木為
    原告之父周深仁、原告之兄周永福及原告三人所種植乙節為
    實在，然本件原告於上開刑事案件偵查中陳述：「（何時知
    悉或發現土地遭被告2 人佔據使用？如何認定？）．．我們
    在92年8 月以前就發現被告已侵佔到我們的地，後來越來就
    越大，我們一發現就跟他提，但是他們都不聽，侵佔面積卻
    越來越大，並將地上物給砍掉。」等語（見97年度偵字第
    150 號卷第6 頁），且原告於本院審理時亦自認被告就附圖
    Ａ、Ｂ兩造部分，至遲94年就已經砍伐並種植完成等語（見
    本院卷第38頁背面），參以原告係於96年11月9 日報警並提
    出告訴（見屏東縣警察局枋寮分局警偵字第0960014681號卷
    第2 頁職務報告），則本件最遲原告應於96年11月9 日即知
    有損害及賠償義務人，然竟遲至99年8 月10日始提起本件侵
    權行為損害賠償（見本院卷存起訴狀收狀章），則依上開規
    定，本件原告侵權行為請求權已罹於時效，從而被告抗辯時
    效完成而拒絕給付，於法洵屬有據，是原告之請求，即無理
    由，應予駁回。
六、本件事證已臻明確，兩造其餘主張、陳述及立證方法，經核
    於判決不生影響，爰不逐一論列，附此敘明。
七、結論：本件原告之訴為無理由，依民事訴訟法第78條判決如
    主文所示。
中    華    民    國   100    年    1     月    6     日
                民事第一庭        法  官  曾吉雄
正本係照原本作成。
如不服本判決，應於收受送達後20日內，向本院提出上訴狀（須
按他造當事人之人數附繕本）。
中    華    民    國   100    年    1     月    6     日
                                  書記官  許倬維